【裁判字號】    89,上更(一),238
【裁判日期】    890727
【裁判案由】    誣告
【裁判全文】
臺灣高等法院刑事判決                        八十九年度上更(一)字第二三八號
    上 訴 人即
    自  訴  人  甲○○
                丙○○
    被      告  丁○○
                乙○○
右上訴人因被告誣告案件，不服臺灣臺北地方法院八十六年度自字第一九０號，中華
民國八十六年八月一日第一審判決，提起上訴，經判決後，由最高法院發回更審，本
院判決如左：
    主  文
上訴駁回。
    理  由
一、自訴意旨略以：被告即財團法人中華民國榮民協會（以下簡稱榮民協會）理事丁○○和前秘書長乙○○二人，於八十四年七月二十四日上午，發現被告乙○○在
    榮民協會台北市○○○路○段八０號六樓之五辦公室門鎖遭破壞，其抽屜內之新
    台幣七千二百元及洋酒五瓶失竊，只因自訴人甲○○、丙○○二人及金鎔於同月
    二十二日即週末下午曾至該處商討事宜。詎被告丁○○、乙○○二人竟向台北市
    政府警察局中正第二分局誣指犯罪人係自訴人甲○○、丙○○、及金鎔，幸經檢
    察官明察秋毫，以該署八十四年度偵字第二二七九０號予以不起訴之處分，因認
    被告丁○○、乙○○二人共同涉有刑法第一百六十九條第一項之誣告罪嫌云云。
二、按犯罪事實應依證據認定之，無證據不得推定其犯罪事實，刑事訴訟法第一百五
    十四條定有明文。次按刑法第一百六十九條第一項之誣告罪，係以行為人意圖他
    人受刑事或懲戒處分，而向該管公務員誣告而為其構成要件。又按刑法誣告罪之
    成立，以意圖他人受刑事或懲戒處分，向該管公務員為虛偽之告訴、告發、報告
    者為構成要件，所謂虛偽係指明知無此事實故意捏造而言，故誣告罪之成立，不
    特須於客觀上證明所訴事實不實在，且須證明申告人主觀上有明知其所告事實為
    虛偽，仍故意構陷之情形，始足當之，如所告尚非全然無因，或對於事實有所誤
    認，或懷疑有此事實，或以為有此嫌疑而為申告，衹因缺乏積極證明，以致不能
    證明其所訴之事實為真實，縱被訴人不負刑責，而告訴人本缺乏誣告之故意，自
    難令負誣告刑責（最高法院二十年上字第二五三號、二十二年上字第三三六八號
    、四十年度台上字第八八號、四十三年度台上字第二五一號、四十四年度台上字
    第八九二號判例參照）。復按認定不利於被告之事實，須依積極證據；苟積極證
    據不足為不利於被告事實之認定時，即應為有利於被告之認定，更不必有何有利
    之證據（最高法院三十年上字第八一六號判例參照）。此為當然之法理。
三、經訊據被告乙○○辯稱：伊於星期一上班發現失竊而向警報案，伊報案當時並未
    指明係自訴人甲○○、丙○○及金鎔涉嫌竊盜等語。另訊據被告丁○○辯稱：因
    為自訴人甲○○、丙○○和案外人金鎔曾在週末出現在該辦公室，才懷疑該三人
    涉有嫌疑，惟伊並未咬定、明指係該三人竊盜等語；
四、經查：被告乙○○於右開時、地確有失竊前開物品等情，而自訴人之自訴狀亦自
    承彼等三人於周末確曾到該辦公室商討事宜屬實。是此情節，被告二人有此懷疑
    並非無因，已非捏造可比。何況，本院審理中，經調取前述臺灣臺北地方法院檢
    察署八十四年度偵字第二二七九０號偵查卷宗以觀，被告乙○○於八十四年七月
    廿四日報案後並在警訊筆錄中指稱：「因辦公室遭竊所以到派出所報案」、「因
    ：：上班發現辦公室大門遭人破壞侵入：：」、「損失財物新台幣七千元，ＴＲ
    ＩＰＬＥ威士忌五瓶」、「（本日竊案妳有否意見及懷疑對象﹖）本人沒有意見
    及懷疑對象」（見該卷第六頁）。另被告丁○○於八十四年七月廿四日警訊筆錄
    中指稱：「因八十四年七月廿二日本人在家，理事劉國民告知公司金鎔接電話，
    上午十一時理事陳浩明電協會，接電話丙○○，以及本人了解理事長甲○○，及
    一位婦女之聲音姓名不詳在公司」、「關於協會秘書長辦公室大門遭人侵入破壞
    ，損失財物，因公款我要提出告訴」、「本人懷疑理事長甲○○、常務理事金鎔
    、常務理事丙○○、婦女姓名不詳，以上人員嫌疑最大」（見該卷第四頁）；於
    八十四年九月廿三日警訊筆錄中再稱：「因為中華民國榮民協會是八十四年七月
    廿四日（星期一）早上九時發現遭竊，星期六（廿二日）及星期日（廿三日）協
    會均放假無人上班，本協會另乙名理事於廿二日（星期六）打電話去協會時，甲○○等三人均在，因為星期六放假，所以我懷疑是他們三人做的」等語（見該卷
    第五頁）。核與自訴狀所稱當時「有人來過兩通試探性電話」云云，適相符合。
    可見被告丁○○係因有其他理事告知自訴人甲○○、丙○○，及金鎔等三人曾於
    周末出現在協會辦公室，才有此懷疑，是其懷疑並未違背常情；其本於合理懷疑
    而為告發，請求警察調查犯罪，本係告發權之正當行使，其既無捏造事實之行為
    ，亦無誣告之故意甚明，自難以誣告罪名相繩。至於被告乙○○在警訊中則已表
    明其並無「懷疑對象」，尤無誣告之可言。自訴人甲○○、丙○○，及金鎔以警
    察通知其至警察局查案，即認被告丁○○、乙○○係誣告，尚有誤會。此外，復
    查無其他積極證據足以證明被告丁○○、乙○○有何誣告之犯行，揆諸前揭說明
    ，其被訴之誣告罪嫌即屬不能證明，自應為無罪之諭知。
五、原判決以不能證明被告丁○○、乙○○犯罪而為無罪之諭知，並無不合，自訴人
    上訴意旨仍執前詞認被告丁○○、乙○○構成犯罪，而指摘原判決不當，為無理
    由，應予駁回。
六、被告丁○○經合法傳喚，無正當理由不到庭，不待其陳述，逕行判決。
七、至於最高法院發回意旨提及：被告乙○○因涉嫌意圖漁利，唆使姚豪俊對金鎔提
    起侵占、偽造文書、妨害自由等告訴（經台灣台北地方法院檢察署檢察官以八十
    五年度偵續字第七二號提起公訴後，台灣台北地方法院於八十五年十一月六日以
    八十五年度易字第五八三０號判決金鎔無罪）。並於該案訴訟期間，私下與金鎔
    會面，意圖為自己不法之所有，向金鎔詐稱：可代向丁○○、姚豪俊說項，於訴
    訟中為有利於金鎔之供詞，要求金鎔給付數萬元打點等語，致金鎔陷於錯誤，而
    向金鎔詐騙得款四萬元等情。該案經金鎔向原審法院提起自訴，並由台灣台北地
    方法院檢察署檢察官將八十八年度偵字第一０四九一號函請併案辦理，經原審法
    院審理後於八十九年一月廿六日以八十八年度自更（一）字第三二號判決，認乙○○犯刑法第一百五十七條之挑唆訴訟罪，及同法第三百三十九條第一項之詐欺
    取財罪，二罪有方法結果之牽連關係，為牽連犯，從一重之詐欺取財罪處斷。判
    處乙○○有期徒刑十月，乙○○不服上訴，由本院另以八十九年度上易字第八九
    ０號受理中，此經本院調閱該案卷查核無訛。該案係被告乙○○唆使姚豪俊對金
    鎔提起妨害自由等告訴，並利用該訴訟對金鎔詐欺；而本案被告乙○○係因失竊
    ，有所懷疑而提起竊盜告訴；兩案訴訟之罪名不同，非同一案件，亦無裁判上一
    罪關係，併此敘明。
據上論斷，應依刑事訴訟法第三百六十八條、第三百七十一條，判決如主文。
中    華    民    國    八十九    年        七        月      二十七    日
                            台灣高等法院刑事第二十庭
                                審判長法  官  葉  麗  霞
                                      法  官  余  來  炎
                                      法  官  王  炳  梁
右正本證明與原本無異。
檢察官、自訴人如不服本判決應於收受送達後十日內向本院提出上訴書狀，其未敘述
上訴之理由者並得於提起上訴後十日內向本院補提理由書（均須按他造當事人之人數
附繕本）。
                                      書記官  潘  大  鵬
中    華    民    國    八十九    年        七        月      三十一日


司法院資訊處製作；財團法人民間司法改革基金會備份。
